ACORDAO-COMPLETO-2410195

ACÓRDÃO 2375/2021 ATA 5/2021 - PRIMEIRA CÂMARA

VISTOS, relatados e discutidos estes autos de ato de concessão inicial de Aposentadoria submetido à apreciação deste Tribunal para fins de registro, nos termos do inc. III do art. 71 da Constituição Federal de 1988, ato esse cadastrado e disponibilizado ao TCU por intermédio do Sistema de Apreciação e Registro de Atos de Admissão e Concessões, na forma dos arts. 2º, caput e incs. I a VI, e 4º, caput, da então vigente Instrução Normativa TCU 78/2018,
ACORDAM os Ministros do Tribunal de Contas da União, reunidos em Sessão da 1ª Câmara, diante das razões expostas pelo Relator, em:
9.1. considerar ilegal e negar registro ao ato inicial de aposentadoria de Romilda Telino de Abreu Fernandes (ato nº 10792309-04-2012-000234-5, peça 3) ;
9.2. dispensar a devolução dos valores indevidamente recebidos até a data da ciência deste Acórdão, com base no Enunciado 106 da Súmula da Jurisprudência do TCU;
9.3. determinar à Universidade Federal da Paraíba que:
9.3.1. faça cessar os pagamentos decorrentes do ato de aposentadoria impugnado, comunicando ao TCU, no prazo de 15 dias, as providências adotadas, nos termos do art. 262, caput, do Regimento Interno do TCU, do art. 8º, caput, da Resolução-TCU 206/2007 e do art. 19, caput, da Instrução Normativa-TCU 78/2018;
9.3.2. informe à interessada na aposentadoria considerada ilegal que, no caso de não provimento de recursos eventualmente interpostos, deverão ser repostos os valores recebidos após a ciência deste Acórdão pela Universidade Federal da Paraíba;
9.3.3. emita novo ato de aposentadoria, livre da irregularidade apontada, submetendo-o ao TCU, no prazo de trinta dias, consoante os arts. 262, § 2º, do Regimento Interno do TCU e 19, § 3º, da Instrução Normativa TCU 78/2018;
9.3.4. comunique imediatamente à interessada o teor desta deliberação, encaminhando ao TCU, no prazo de 30 (trinta) dias, comprovante da respectiva data de ciência, nos termos do art. 4º, § 3º, da Resolução-TCU 170/2004;
9.4. determinar à Sefip que monitore o cumprimento das medidas indicadas no item 9.3 supra; e
9.5. arquivar os presentes autos, cumpridos os termos deste Acórdão.

Pessoal: Aposentadoria.

Primeira Câmara

Universidade Federal da Paraíba - UFPB.

3. Interessada: Romilda Telino de Abreu Fernandes, CPF XXX.127.564-XX.

13.1. Ministros presentes: Walton Alencar Rodrigues (Presidente), Benjamin Zymler, Vital do Rêgo e Jorge Oliveira.
13.2. Ministros-Substitutos presentes: Augusto Sherman Cavalcanti (Relator) e Weder de Oliveira.

AUGUSTO SHERMAN

Cuidam os autos de ato de concessão inicial de aposentadoria submetido à apreciação deste Tribunal para fins de registro, nos termos do inc. III do art. 71 da Constituição Federal de 1988, ato esse cadastrado e disponibilizado ao TCU por intermédio do Sistema de Apreciação e Registro de Atos de Admissão e Concessões, na forma dos arts. 2º, caput e incs. I a VI, e 4º, caput, da então vigente Instrução Normativa TCU 78/2018.
2.	A unidade técnica, ao analisar os fundamentos legais das concessões bem como as informações prestadas pelo órgão do controle interno, lavrou a instrução constante da peça 5, adiante parcialmente transcrita, com eventuais ajustes de forma:
"INTRODUÇÃO
1. Trata-se de ato de concessão inicial da aposentadoria de Romilda Telino de Abreu Fernandes (CPF: XXX.127.564-XX) , servidora da Universidade Federal da Paraíba.
2. O ato foi submetido, para fim de registro, à apreciação do Tribunal de Contas da União (TCU) , de acordo com o art. 71, inciso III, da Constituição Federal. O cadastramento e a disponibilização ao TCU ocorreram por intermédio do Sistema de Apreciação e Registro de Atos de Admissão e Concessões, na forma dos arts. 2º, caput e incisos I a VI, e 4º, caput, da Instrução Normativa - TCU 78/2018.
HISTÓRICO
3. O ato de concessão em exame, cuja data de vigência é 1/8/2011, foi disponibilizado ao TCU em 4/3/2016.
EXAME TÉCNICO
4. A servidora Romilda Telino de Abreu Fernandes (CPF: XXX.127.564-XX) se aposentou voluntariamente em 1/8/2011, com proventos integrais, sendo o benefício concedido com fundamento no art. 3º da EC 47/2005, a seguir transcrito:
'Art. 3º Ressalvado o direito de opção à aposentadoria pelas normas estabelecidas pelo art. 40 da Constituição Federal ou pelas regras estabelecidas pelos arts. 2º e 6º da Emenda Constitucional nº 41, de 2003, o servidor da União, dos Estados, do Distrito Federal e dos Municípios, incluídas suas autarquias e fundações, que tenha ingressado no serviço público até 16 de dezembro de 1998 poderá aposentar-se com proventos integrais, desde que preencha, cumulativamente, as seguintes condições:
I - trinta e cinco anos de contribuição, se homem, e trinta anos de contribuição, se mulher;
II - vinte e cinco anos de efetivo exercício no serviço público, quinze anos de carreira e cinco anos no cargo em que se der a aposentadoria;
III - idade mínima resultante da redução, relativamente aos limites do art. 40, § 1º, inciso III, alínea 'a', da Constituição Federal, de um ano de idade para cada ano de contribuição que exceder a condição prevista no inciso I do caput deste artigo.
Parágrafo único. Aplica-se ao valor dos proventos de aposentadorias concedidas com base neste artigo o disposto no art. 7º da Emenda Constitucional nº 41, de 2003, observando-se igual critério de revisão às pensões derivadas dos proventos de servidores falecidos que tenham se aposentado em conformidade com este artigo.'
5. Conforme se verifica no ato de concessão ora examinado, a servidora se aposentou aos 54 anos de idade, contando o tempo de contribuição de 33 anos, 8 meses e 28 dias. Entretanto, importa mencionar que o formulário de concessão consigna na discriminação dos tempos de serviço e averbações os períodos de 1 ano, 6 meses e 11 dias, sob o título TEMPO CONV ATIV INSALUBRE, e 3 anos, 7 meses e 14 dias, sob o título TEMPO CONVERTIDO MI-1554.
6. Nos próximos parágrafos, discorrer-se-á quanto ao entendimento deste Tribunal de Contas acerca das averbações acima referidas.
Averbação de tempo de serviço exercido sob condições insalubres
7. Em relação a esse tema, cabe reportar que esta Corte de Contas, nos termos do Acórdão 2008/2006-TCU-Plenário, de relatoria do Ministro Walton Alencar Rodrigues, e em consonância com o posicionamento adotado pela Suprema Corte, passou a reconhecer a possibilidade da contagem ponderada de tempo prestado em atividades consideradas de risco, perigosas ou insalubres ao servidor que exerceu, como celetista, no serviço público, atividades dessa natureza no período anterior à vigência da Lei 8.112/1990.
8. Para esse fim, este Tribunal tem aceitado a averbação realizada de ofício pelo órgão/entidade de origem quando se trata de cargo cujas atribuições, presume-se, envolvam risco para a higidez física do profissional, como por exemplo médico (como ocorre no caso ora examinado) , odontólogo e enfermeiro. No entanto, para ocupantes de outros cargos, em especial aqueles de natureza eminentemente administrativa, é indispensável a apresentação de certidão emitida pelo INSS ou, alternativamente, de laudo oficial que efetivamente comprove a existência de risco à integridade física do servidor ou a presença de agentes nocivos à sua saúde no local de trabalho, sendo que o simples pagamento de adicional de insalubridade não gera direito à contagem do tempo de atividade especial (e.g. Acórdão 911/2014-TCU-Plenário, de relatoria do Ministro Benjamin Zymler) .
9. Assim, considerando que a concessão em exame trata de servidora ocupante do cargo de médico, presume-se a existência de risco para a higidez física da profissional, não se vislumbrando, sob esse aspecto, qualquer irregularidade.
Averbação de tempo de serviço decorrente do Mandado de Injunção 1554
10. A Unidade Jurisdicionada fez consignar no ato de concessão que a averbação do período de 3 anos, 7 meses e 14 dias encontraria amparo em deliberação do STF proferida nos autos do Mandado de Injunção 1554.
11. Sobre essa questão, esta Corte de Contas tem entendimento consolidado no sentido de que, ao julgar Mandados de Injunção desse gênero, o STF nada mais fez do que colmatar a lacuna existente na regulamentação do art. 40, § 4º, da Constituição Federal de 1988, com a norma existente no art. 57 da Lei 8.213/1991 (e.g. Acórdãos 471/2014, 624/2014, 625/2014, 882/2014, 3922/2014 e 6522/2014, todos da Primeira Câmara, e de relatoria do Ministro Benjamin Zymler) .
12. Nesse sentido, o direito tornado exequível pela via do writ injuncional foi aquele insculpido no referido dispositivo da Carta Magna, que assegura aposentadoria especial a servidores públicos portadores de deficiência ou que laborem em condições perigosas, penosas ou insalubres, mediante aplicação analógica do caput do art. 57 da Lei 8.213/1991.
13. Por outro lado, o preenchimento da sobredita lacuna não permitiu que, na aposentadoria comum de servidor público, houvesse o aproveitamento majorado, mediante aplicação de um fator multiplicador, de tempo de contribuição prestado sob condições especiais (previsto no § 5º do art. 57 da Lei 8.213/1991) . Aliás, o próprio Supremo Tribunal Federal cuidou de distinguir as duas questões (aposentadoria especial e conversão de tempo especial em tempo comum) , conforme se extrai da ementa do MI 2.123 AgR/DF, in verbis:
'EMENTA Agravo regimental em mandado de injunção. Pedido de conversão do tempo de serviço. Ausência de previsão constitucional. Recurso provido. 1. O mandado de injunção volta-se à colmatagem de lacuna legislativa capaz de inviabilizar o gozo de direitos e liberdades constitucionalmente assegurados, bem assim de prerrogativas inerentes à nacionalidade, à soberania e à cidadania (art. 5º, LXXI, CF/1988) . 2. É imprescindível, para o exame do writ, a presença de dois pressupostos sucessivos: i) a verificação da omissão legislativa e ii) a efetiva inviabilidade do gozo de direito, faculdade ou prerrogativa consagrados constitucionalmente em razão do citado vácuo normativo. 3. O preceito constitucional em foco na presente demanda não assegura a contagem diferenciada do tempo de serviço e sua averbação na ficha funcional; o direito subjetivo corresponde à aposentadoria em regime especial, devendo esta Suprema Corte atuar na supressão da mora legislativa, cabendo à autoridade administrativa a análise de mérito do direito, após exame fático da situação do servidor. 4. A pretensão de garantir a conversão de tempo especial em tempo comum mostra-se incompatível com a presente via processual, uma vez que, no mandado de injunção, cabe ao Poder Judiciário, quando verificada a mora legislativa, viabilizar o exercício do direito subjetivo constitucionalmente previsto (art. 40, § 4º, da CF/88) , no qual não está incluído o direito vindicado. 5. Agravo regimental provido para julgar improcedente o mandado de injunção.' (grifos acrescidos) 
14. No caso ora examinado, a Unidade Jurisdicionada transformou tempo especial em tempo para aposentadoria comum, procedimento que não se coaduna com as diretrizes estabelecidas no MI 1554, fundamento da referida conversão, o que impõe a impugnação da contagem ponderada de períodos laborados após o advento da Lei 8.112/1990 (Precedente: Acórdão 691/2017-TCU-Primeira Câmara, de relatoria do Ministro Bruno Dantas) .
15. Assim, ainda que com a exclusão do período de 3 anos, 7 meses e 14 dias a servidora continue a preencher o requisito de no mínimo 30 anos de contribuição, verifica-se que o requisito da idade mínima não foi atendido (55 anos) , haja vista que a servidora se aposentou aos 54 anos de idade, e com o tempo de contribuição de 30 anos, 1 mês e 14 dias, não mais fazendo jus à redução na idade mínima a que alude o inciso III do art. 3º da EC 47/2005.
16. Não obstante, considerando que hoje a servidora já conta a idade de 63 anos, entende-se que, em observância ao princípio da racionalidade administrativa, essa questão possa ser relevada, não existindo, sob esse aspecto, óbice à legalidade da concessão.
Manutenção do pagamento da parcela complementar prevista no art. 15 da Lei 11.091/2005
17. O cotejo do ato de concessão com o atual contracheque da servidora (peça 2) evidencia que não houve a absorção da parcela complementar de que trata o art. 15 da Lei 11.091/2005.
18. Com efeito, a despeito dos reajustes no vencimento básico ocorridos entre maio/2005 e abril/2008 (visto que é vedada a absorção após esse período, por força do disposto nas Leis 11.784/2008 e 12.772/2012) , remanesce o pagamento da rubrica 'VENC.BAS.COMP.ART.15 L11091/05', no mesmo valor de R$ 179,35, valor esse inalterado desde o ano de 2005, ou seja, não houve a absorção da parcela complementar, contrariando o disposto no art. 15, § 3º, da citada Lei 11.091/2005.
19. Cabe lembrar que a Lei 11.091/2005 tratou da estruturação do Plano de Carreira dos Cargos Técnico-Administrativos em Educação, no âmbito das Instituições Federais de Ensino vinculadas ao Ministério da Educação, e estabeleceu em seu art.15, §§ 2º e 3º, o que segue:
'§ 2º Na hipótese de o enquadramento de que trata o § 1º deste artigo resultar em vencimento básico de valor menor ao somatório do vencimento básico, da Gratificação Temporária - GT e da Gratificação Específica de Apoio Técnico-Administrativo e Técnico-Marítimo às Instituições Federais de Ensino - GEAT, considerados no mês de dezembro de 2004, proceder-se-á ao pagamento da diferença como parcela complementar, de caráter temporário.
§ 3º A parcela complementar a que se refere o § 2º deste artigo será considerada para todos os efeitos como parte integrante do novo vencimento básico, e será absorvida por ocasião da reorganização ou reestruturação da carreira ou tabela remuneratória, inclusive para fins de aplicação da tabela constante do Anexo I-B desta Lei.' 
20. A tabela atualmente vigente foi aprovada pela Lei 12.772/2012. Isso considerado, a vedação de absorção pelos reajustes trazidos pelas Leis 11.784/2008 e 12.772/2012 implica, necessariamente, o seguinte: da sua criação até hoje, a única possibilidade de absorção da parcela complementar foi quando da aplicação da tabela do Anexo I-B da Lei 11.091/2005.
21. É pacífico o entendimento deste Tribunal de Contas quanto à ilegalidade do ato de concessão em que se verifica a não absorção da parcela complementar pelos reajustes havidos entre maio/2005 e abril/2008, a exemplo dos Acórdão 12284/2019-TCU-Segunda Câmara, de relatoria da Ministra Ana Arraes, e 10426/2019 - TCU - 1ª Câmara, de relatoria do Ministro André Luís de Carvalho.
22. Cumpre observar que, não havendo decorrido o prazo 5 (cinco) anos desde o ingresso do ato de concessão nesta Corte de Contas, não há a necessidade de se instalar o contraditório, consoante o entendimento firmado no Acórdão 587/2011-TCU-Plenário, de relatoria do Ministro Valmir Campelo.
23. Desse modo, considerando que não houve absorção da parcela complementar a que alude o art. 15, §§ 2º e 3º, da Lei 11.091/2005, propõe-se considerar ilegal, para fim de registro, o ato inicial de concessão de aposentadoria ora examinado.
CONCLUSÃO 
24. Em vista do acima expendido, propõe-se considerar ilegal, negando-lhe registro, o ato inicial de concessão de aposentadoria constante deste processo, haja vista que não houve absorção da parcela complementar a que alude o art. 15, §§ 2º e 3º, da Lei 11.091/2005.
PROPOSTA DE ENCAMINHAMENTO
25. Ante o exposto, e de conformidade com o preceituado nos artigos 71, III, da Constituição Federal de 1988; 1º, V, e 39, II, da Lei 8.443/1992; 1º, VIII, 259, II, 260, § 1º, e 262, § 2º, do Regimento Interno/TCU, propõe-se:
25.1. considerar ilegal, negando-lhe registro, o ato de concessão inicial da aposentadoria de Romilda Telino de Abreu Fernandes (CPF: XXX.127.564-XX) , haja vista que não houve absorção da parcela complementar a que alude o art. 15, §§ 2º e 3º, da Lei 11.091/2005;
25.1.1. dispensar o ressarcimento das quantias indevidamente recebidas, presumida a boa-fé, consoante o disposto no Enunciado 106 da Súmula de Jurisprudência do TCU;
25.1.2. determinar à Universidade Federal da Paraíba que, nos termos dos art. 262, caput, do Regimento Interno do TCU e 19, caput, da Instrução Normativa - TCU 78/2018:
a) abstenha-se de realizar pagamentos decorrentes do ato de concessão considerado ilegal, no prazo de 15 (quinze) dias, contado a partir da ciência dessa deliberação, sujeitando-se a autoridade administrativa omissa à responsabilidade solidária;
b) comunique à servidora acerca do teor deste Acórdão, alertando-a de que o efeito suspensivo proveniente da interposição de eventuais recursos junto ao TCU não a eximirá da devolução dos valores percebidos indevidamente após sua notificação, caso os recursos não sejam providos;
c) emita e disponibilize no sistema e-Pessoal, no prazo de 30 (trinta) dias, novo ato de concessão, escoimado da irregularidade apontada, nos termos do art. 262, § 2º, do Regimento Interno do TCU; e
d) encaminhe ao Tribunal o comprovante de que a interessada tomou ciência do inteiro teor desta deliberação."
3.	Em seu pronunciamento regimental (peça 7) , o Ministério Público junto a esta Casa, neste ato representado pelo Procurador Júlio Marcelo de Oliveira, manifestou-se de acordo com os encaminhamentos alvitrados pela Sefip.
É o relatório.

não há.

Procurador Júlio Marcelo de Oliveira.

APOSENTADORIA. FALTA DE ABSORÇÃO DE PARCELA COMPENSATÓRIA POR REAJUSTE POSTERIOR. ILEGALIDADE E NEGATIVA DE REGISTRO. DETERMINAÇÕES.

APOSENTADORIA (APOS)

Secretaria de Fiscalização de Pessoal (Sefip).

Cuidam os autos de ato de concessão inicial de Aposentadoria submetido à apreciação deste Tribunal para fins de registro, nos termos do inc. III do art. 71 da Constituição Federal de 1988, ato esse cadastrado e disponibilizado ao TCU por intermédio do Sistema de Apreciação e Registro de Atos de Admissão e Concessões, na forma dos arts. 2º, caput e incs. I a VI, e 4º, caput, da então vigente Instrução Normativa TCU 78/2018.
2.	A aposentadoria da Sra. Romilda Telino de Abreu Fernandes deu-se na modalidade voluntária, com proventos integrais, calculados com base na última remuneração do cargo em que se deu a aposentadoria, com fundamento no art. 3º da Emenda Constitucional 47/2005 (peça 3) .
3.	Ao analisar os atos, a Sefip ressaltou a ocorrência de averbação de tempo insalubre laborado, tanto antes do regime estatutário, no total de 1 ano 6 meses e 11 dias, como após a entrada neste regime, no total de 3 anos 7 meses e 14 dias.
4.	A questão referente à averbação de tempo de serviço para concessão de aposentadoria estatutária com o aproveitamento de tempo especial prestado sob condições insalubres, perigosas ou penosas antes da entrada em vigor da Lei 8.112/1990 já resta pacificada na jurisprudência deste Tribunal desde o Acórdão 2008/2006-TCU-Plenário (Relator Ministro Walton Alencar Rodrigues) .
5.	Desde então, esta Corte reconhece que o servidor público que exerceu, como celetista, no serviço público, atividades insalubres, penosas ou perigosas, no período anterior à vigência da Lei 8.112/90, tem direito à contagem especial de tempo de serviço para efeito de aposentadoria.
6.	Ademais, como bem pontua a Unidade Técnica em sua instrução (peça 5, p. 2) , este Tribunal tem aceitado a averbação realizada de ofício pelo órgão/entidade de origem quando se trata de cargo cujas atribuições, presume-se, envolvam risco para a higidez física do profissional, como, por exemplo, médico (como no caso examinado) , citando-se, como precedente, o Acórdão 911/2014-TCU-Plenário (Relator Ministro Benjamin Zymler) .
7.	Tendo em vista a interessada ser ocupante do cargo de médica (peça 3, p. 1) , referida parcela de tempo insalubre, portanto, deve ser acolhida.
8.	A impossibilidade da contagem ponderada de tempo de serviço especial prestado após a edição da Lei 8.119/1990, outrora defendida por este Tribunal em inúmeros julgados, constitui questão jurídica superada após a alteração do entendimento acerca da matéria por parte do Supremo Tribunal Federal, manifestada quando do julgamento, pelo Plenário daquela Corte, do RE 1.014.286/SP (rel. Ministro Dias Tofolli, red. Ministro Edson Fachin, julgado em 30/8/2020) , com repercussão geral, de cuja ementa se extrai o seguinte:
"EMENTA: RECURSO EXTRAORDINÁRIO. REPERCUSSÃO GERAL. APOSENTADORIA ESPECIAL DE SERVIDOR PÚBLICO. ARTIGO 40, § 4º, III, DA CONSTITUIÇÃO DA REPÚBLICA. PEDIDO DE AVERBAÇÃO DE TEMPO DE SERVIÇO PRESTADO EM ATIVIDADES EXERCIDAS SOB CONDIÇÕES ESPECIAIS QUE PREJUDIQUEM A SAÚDE OU A INTEGRIDADE FÍSICA DO SERVIDOR, COM CONVERSÃO DO TEMPO ESPECIAL EM COMUM, MEDIANTE CONTAGEM DIFERENCIADA, PARA OBTENÇÃO DE OUTROS BENEFÍCIOS PREVIDENCIÁRIOS. POSSIBILIDADE ATÉ A EDIÇÃO DA EMENDA CONSTITUCIONAL N.º 103/2019. DIREITO INTERTEMPORAL. APÓS A EDIÇÃO DA EC 103/2019, O DIREITO À CONVERSÃO OBEDECERÁ À LEGISLAÇÃO COMPLEMENTAR DOS ENTES FEDERADOS. COMPETÊNCIA LEGISLATIVA CONFERIDA PELO ART. 40, § 4º-C DA CRFB. 
1. A Constituição impõe a construção de critérios diferenciados para o cômputo do tempo de serviço em condições de prejuízo à saúde ou à integridade física, conforme permite verificar a interpretação sistemática e teleológica do art. 40, § 4°, CRFB. 
2. Desde a edição das Emendas Constitucionais 20/1998 e 47/2005, não há mais dúvida acerca da efetiva existência do direito constitucional daqueles que laboraram em condições especiais à submissão a requisitos e critérios diferenciados para alcançar a aposentadoria. Nesse sentido é a orientação desta Suprema Corte, cristalizada no verbete de n.º 33 da Súmula da Jurisprudência Vinculante: 'Aplicam-se ao servidor público, no que couber, as regras do regime geral da previdência social sobre aposentadoria especial de que trata o artigo 40, § 4º, inciso III da Constituição Federal, até a edição de lei complementar específica.' 
3. Ao permitir a norma constitucional a aposentadoria especial com tempo reduzido de contribuição, verifica-se que reconhece os danos impostos a quem laborou em parte ou na integralidade de sua vida contributiva sob condições nocivas, de modo que nesse contexto o fator de conversão do tempo especial em comum opera como preceito de isonomia, equilibrando a compensação pelos riscos impostos. A conversão surge, destarte, como consectário lógico da isonomia na proteção dos trabalhadores expostos a agentes nocivos. 
4. Após a EC 103/2019, o § 4º-C do art. 40 da Constituição, passou a dispor que o ente federado poderá estabelecer por lei complementar idade e tempo de contribuição diferenciados para aposentadoria de servidores cujas atividades sejam exercidas com efetiva exposição a agentes químicos, físicos e biológicos prejudiciais à saúde, ou associação desses agentes, vedada a caracterização por categoria profissional ou ocupação. Não há vedação expressa ao direito à conversão do tempo comum em especial, que poderá ser disposta em normativa local pelos entes federados, tal como operou a legislação federal em relação aos filiados ao RGPS, nos termos do art. 57, da Lei 8213/91. 
5. Recurso extraordinário desprovido, com fixação da seguinte tese: 'Até a edição da Emenda Constitucional nº 103/2019, o direito à conversão, em tempo comum, do prestado sob condições especiais que prejudiquem a saúde ou a integridade física de servidor público decorre da previsão de adoção de requisitos e critérios diferenciados para a jubilação daquele enquadrado na hipótese prevista no então vigente inciso III do § 4º do art. 40 da Constituição da República, devendo ser aplicadas as normas do regime geral de previdência social relativas à aposentadoria especial contidas na Lei 8.213/1991 para viabilizar sua concretização enquanto não sobrevier lei complementar disciplinadora da matéria. Após a vigência da EC n.º 103/2019, o direito à conversão em tempo comum, do prestado sob condições especiais pelos servidores obedecerá à legislação complementar dos entes federados, nos termos da competência conferida pelo art. 40, § 4º-C, da Constituição da República'" (grifos acrescidos) .
9.	Dessa forma, não mais existe óbice, no caso, em que a interessada inativou-se em 1º/8/2011, para a contagem ponderada de seu tempo de serviço especial prestado após a edição da Lei 8.112/1990. Assim, a parcela de tempo insalubre de 3 anos 7 meses e 14 dias também deve ser considerada no cômputo de seu tempo de serviço para aposentadoria.
10.	Nessa hipótese, a servidora tanto preenche o requisito de no mínimo 30 anos de contribuição, quanto, no momento de sua inativação, igualmente atendia o requisito da idade mínima nos termos estabelecidos pelo inc. III do art. 3º da EC 47/2005, dado contar então com 54 anos de idade e o tempo de contribuição de 33 anos, 8 meses e 28 dias (esse último requisito, de qualquer forma, poderia vir a ser desconsiderado, tendo em vista hoje a servidora já contar com a idade de 63 anos) .
11.	No entanto, a partir do cotejo do ato de concessão (peça 3) com contracheque recente da servidora (peça 2) , a unidade técnica chama a atenção para o aspecto de a rubrica "VENC.BAS.COMP.ART.15 L11091/05", no valor de R$ 179,35, remanescer inalterada desde o ano de 2005, sem haver sido objeto de absorção quando da aplicação da tabela do Anexo I-B da Lei 11.091/2005, contrariando, assim, o disposto nos §§ 2º e 3º do art. 15 daquele instrumento legal.
12.	Relembra o órgão instrutivo, então, o entendimento desta Casa quanto à ilegalidade dos atos de concessão em que se verifica a não absorção da parcela complementar pelos reajustes havidos entre maio/2005 e abril/2008, a exemplo dos Acórdão 12284/2019-TCU-Segunda Câmara, Relatora Ministra Ana Arraes, e 10.426/2019 - TCU - 1ª Câmara, Relator Ministro-Substituto André Luís de Carvalho.
13.	Assim, o ato de aposentadoria constante da peça 3 não poderá prosperar nos moldes em que foi concedido, sem prejuízo de que novo ato seja encaminhado ao Tribunal para oportuna deliberação, livre da irregularidade ora apontada.
14.	Considerando tratar-se de ilegalidade relacionada a processo de concessão, perfilho o entendimento de que o julgamento proposto não implica a obrigatoriedade de ressarcimento das importâncias indevidamente recebidas de boa-fé, até a data do conhecimento desta deliberação pelo órgão concedente, razão pela qual julgo aplicável o Enunciado 106 da Súmula de Jurisprudência do deste Tribunal.
15.	Destaco que o ato de aposentadoria em questão foi disponibilizado ao TCU em 4/3/2016, portanto, há menos de 5 (cinco) anos, não lhe sendo aplicável, portanto, a nova orientação do STF consubstanciada no RE 636.553/RS.
	Diante do exposto, manifesto-me por que o Tribunal aprove o Acórdão que ora submeto à deliberação deste Colegiado.
TCU, Sala das Sessões Ministro Luciano Brandão Alves de Souza, em 2 de março de 2021.
AUGUSTO SHERMAN CAVALCANTI 
Relator